最　高　行　政　法　院　判　決
　　　　　　　　　　　　　94年度判字第01281號
上　訴　人　甲○○
被 上 訴人　財政部臺灣省中區國稅局
代　表　人　乙○○
上列當事人間因遺產稅事件，上訴人對於中華民國92年12月10日
臺中高等行政法院92年度訴字第546號判決，提起上訴，本院判
決如下：
　　主  文
上訴駁回。
上訴審訴訟費用由上訴人負擔。
　　理  由
一、緣被繼承人黃炳烜於民國83年11月1日死亡，繼承人等申請
    延期至84年8月1日前申報，並於84年7月20日依限申報遺產
    稅，申報遺產總額新臺幣（下同）134,281,956元，惟另有
    土地7,700,000元、存款167,654元、股金2,800元、債權1,
    827,518元、死亡前三年內贈與之財產7,775,000元、現金10
    ,524元及股票1,641,398元，合計19,124,894元未合併列入
    申報，經被上訴人核定遺產總額153,406,850元、遺產扣除
    額63,557,804元，應納稅額29,687,990元，並按漏稅額處一
    倍之罰鍰2,664,300元；上訴人不服，爰就遺產總額─以妻
    名義登記之房地、遺產總額─死亡前3年內贈與之財產、遺
    產總額─鹿港信用合作社存款、遺產總額─洽發塑膠纖維工
    業股份有限公司（以下簡稱洽發公司）、東鴻塑膠工業股份
    有限公司（以下簡稱東鴻公司）及耀德塑膠股份有限公司（
    以下簡稱耀德公司）股票、遺產扣除額─生存配偶之剩餘財
    產差額分配請求權扣除額及罰鍰等項目申請復查，復查結果
    遺產總額減列11,439,835元，變更核定為141,967,015元，
    遺產扣除額減列13,046元，變更為65,544,758元，扣抵贈與
    稅額變更為2,512,001元，罰鍰部分駁回。上訴人仍未甘服
    ，就遺產總額─死亡前三年內贈與之財產及罰鍰二項提起訴
    願，亦遭駁回，遂向原審起訴。
二、上訴人主張：按「核算遺產及贈與稅法施行細則第二十九條
    第一項所謂之資產淨值時，對於公司未分配盈餘之計算，應
    以經稽徵機關核定者為準。」雖經財政部於70年12月30日明
    文以台財稅第40833號函釋在案，然依司法院釋字第536號解
    釋，未上市或上櫃公司之股票價值之估算方法，不宜由行政
    機關以行政命令訂定其估算方法，而應由法律或依法律授權
    於施行細則訂定。且依財政部67年7月28日台財稅第35026號
    函釋規定，如有對其讓售價格有影響者，仍可作為核課之參
    考。我國股票指數自79年12,628點一路下滑至82年底之4,00
    0點，收盤價低於淨值者，比比皆是，至本件未上市公司股
    票更不可言喻。故被繼承人死亡前之83年10月8日以東鴻公
    司股票2,000股移轉予上訴人甲○○，被上訴人將其差額作
    為贈與論時，於計算當時東鴻公司淨值，應以會計師簽證查
    核，經股東會決議或股東同意之實際盈餘計算，較為合理。
    且東鴻公司依被上訴人要求自行調減之成本及費用，並非營
    利事業之實質所得，應於計算東鴻公司之淨值時扣除。又本
    件贈與人於同日以同樣交易單價將同樣標的股票移轉予黃勤
    堯及甲○○，卻經被上訴人分別認定為不構成贈與及視同贈
    與，顯違反行政程序法第6條規定。再按遺產及贈與稅法第
    15 條應併入遺產課稅者，並不包括第5條規定之擬制贈與，
    被上訴人予以計入遺產總額，自有未合。又關於罰鍰部分，
    其中指上訴人漏報被繼承人死亡前三年內贈與被繼承人之子
    黃呈旭、黃勤堯及上訴人甲○○等之出售股票款計7,775,00
    0元部分，係被上訴人依遺產及贈與稅法第15條規定併入遺
    產課稅，純屬法律上之擬制，於繼承日已不在被繼承人名下
    ，上訴人未申報並不違反真實義務，故不應再加以論罰；另
    被上訴人指上訴人漏報上市公司股票1,641,398元部分，查
    上訴人於84年12月及85年5月已表明將股票捐贈予鹿港鎮公
    所，被上訴人原核並未計入遺產總額，嗣上訴人因故放棄捐
    贈，竟以漏報論罰，亦有未合。請撤銷訴願決定及原處分等
    語。
三、被上訴人則以：（一）遺產總額－死亡前三年贈與財產部分
    ：上訴人所提示網路檢索之82年9月經濟日報檢索資料記載
    ，近八成公司的盈餘減退或轉盈為虧，以致盤面上股價下跌
    ，姑不論該篇報導並非本件股票之移轉日所作，無法代表移
    轉當時之股市狀況，且被上訴人原核定之股票價值係以該公
    司之股本及累積至移轉日之未分配盈餘數為核算基礎，從而
    該公司若有盈餘減退或轉盈為虧，亦已反映於原核定價值，
    該「盈餘減退或轉盈為虧」尚難謂係影響讓售價格之客觀因
    素。又本件被繼承人雖於83年10月8日將持有之東鴻公司股
    票以相同單價分別出售予黃勤堯及甲○○，惟因出售之股數
    不同，二次交易之成交價與出售股票價值差額為948,830元
    及3,762,860元，被上訴人乃僅認定後者差額在1,500,000元
    以上之部分應以贈與論，上訴人指摘原處分違反行政程序法
    第6條規定，顯有未合。再查該公司同意剔除之費用均係因
    欠缺託運單、憑證不全及用途與營業無關等原因未能補正者
    ，上訴人一再主張該部分係應被上訴人要求而自行調減，惟
    迄未提示合法憑證，委無足採。（二）罰鍰部分：查被上訴
    人於84年9月11日即開始調查上訴人漏報三芳化學工業股份
    有限公司股票3,000股及中華紙漿股份有限公司股票9,820股
    等遺產，上訴人於原申報及被上訴人開始調查前均未曾申報
    系爭股票，被上訴人依遺產及贈與稅法第45條規定按漏稅額
    處一倍罰鍰，並無違誤等語，資為抗辯。
四、原審斟酌全辯論意旨及調查證據，以：（一）遺產總額－死
    亡前三年內贈與財產部分：次按「核算遺產及贈與稅法施行
    細則第29條第1項所謂之資產淨值時，對於公司未分配盈餘
    之計算，應以經稽徵機關核定者為準。」為財政部以70年12
    月30日台財稅第40833號函所明釋。雖司法院大法官會議釋
    字第536號解釋文有：「．．．未上市或上櫃公司之股票價
    值的估算方法涉及人民之租稅負擔，仍應由法律規定或依法
    律授權於施行細則訂定，以貫徹上揭憲法所規定之意旨。」
    然按該號解釋乃在闡明財政部79年9月6日台財稅第79020183
    3號函釋符合遺產及贈與稅法第10條第1項之立法意旨，與憲
    法第15條所保障人民財產及第19條所定租稅法律主義尚無牴
    觸，文末僅就「未上市或上櫃公司之股票價值的估算方法」
    之規定，認仍應由法律規定或依法律授權於施行細則訂定，
    應係就此一事項指示規範之形式，並非指摘財政部70年12月
    30日台財稅第40833號函釋有違憲情事。又行為時遺產及贈
    與稅法施行細則係依行為時遺產及贈與稅法第55條所授權訂
    定，是該細則第29條第1項規定，依上開司法院大法官會議
    釋字第536號解釋文，即難認屬違憲；至稽徵機關據財政部
    此一函示，於核算遺產及贈與稅法施行細則第29條第1項所
    謂「資產淨值」時，對於公司未分配盈餘之計算，以經稽徵
    機關核定者為準時，則尚難即據司法院大法官會議前開解釋
    ，認為違憲。本件被繼承人黃炳烜生前於83年8月2日、10月
    8日將持有之洽發公司股份3,100股及東鴻公司股份2,500股
    ，以每股1,100元，售予其子黃呈旭、黃勤堯及甲○○，經
    被上訴人以查得系爭二家公司股票於移轉日之價值分別為每
    股1,947.63元及2,997.66元，認定被繼承人涉有以顯著不相
    當之代價讓與股票，應以贈與論，乃加計被繼承人於同年九
    月贈與其子黃呈旭、黃勤堯及甲○○等三人之現金7,775,00
    0元，核定遺產總額-死亡前三年內贈與之財產15,146,803元
    。上訴人不服，申請復查，經被上訴人復查決定以被繼承人
    生前於83年8月2日、10月8日將持有之洽發公司股票1,500股
    、1,600股及東鴻公司股票500股售予其子黃呈旭（第1筆）
    及黃勤堯（第2、3筆），該3筆成交總價與依資產淨值計算
    之差額1,271,445元、1,356,208元及948,830元未達1,500,0
    00元，尚無涉及以顯著不相當代價讓與財產情事，該部分所
    核定之贈與額3,576,483元應予減除。至黃炳烜於83年10月8
    日將持有之東鴻公司股票2,000股移轉予其子甲○○，經原
    查認該股票之價值及成交價間之差額所核定之贈與額3,795,
    320元之部分，因重新核算83年10月8日東鴻公司股票2,000
    股之價值應更正為5,962,860元，從而，被繼承人出售總價
    2,200,000元與該股票價值之差額應僅3,762,860元（5,962,
    860元減2,200,000元=3,762,860元），應減列贈與額32,460
    元（3,795,320元-3,762,860元）。以上被繼承人遺產總額-
    死亡前三年內贈與之財產乙項應予減列3,608,943元（前述
    減列之3,576,483元＋32,460元），變更核定死亡三年內贈
    與財產為11,537,860元。查本件被上訴人用以計算被繼承人
    黃炳烜生前所出售予其子黃呈旭、黃勤堯及甲○○等之系爭
    洽發公司、東鴻公司及耀德公司股份該年度之資產淨值時，
    對於公司未分配盈餘之計算係依「稽徵機關核定」之數額為
    據，而認有以顯不相當之代價讓與之情事，就差額部分，以
    贈與論，再依行為時遺產及贈與稅法第15條規定併入其遺產
    總額計算。揆諸前開說明，若無積極之事證，足認此一估算
    計算基準，對於上揭東鴻、洽發、耀德等公司當年度之資產
    淨值認定，顯有不相當之情事，則難認被上訴人機關原處分
    關於此部分有違法之事實。至上訴人稱被上訴人機關於計算
    資產淨值時，漏未減除該公司具有合法憑證及能提出正當理
    由，但因超越規定之列支標準而經被上訴人機關予以剔除之
    損益項目者，經被上訴人認均係該公司因欠缺託運單、憑證
    不全、與營業無關等原因未能補正而同意剔除之費用，且嗣
    後被上訴人機關將未分配盈餘核定通知書送該公司時，該公
    司亦並未表示異議，上訴人雖主張前述費用皆屬具有合法憑
    證及能提出正當理由，但經被上訴人機關以中區國稅法字第
    890061527號函請上訴人提示所稱合法憑證及正當理由，上
    訴人並未提示相關資料以實其說。而上訴人提起本件訴訟時
    ，雖提出83年11月1日各系爭公司淨值計算差異分析彙總表
    、東鴻公司歷年國稅局調增課稅所得彙總表、東鴻公司國稅
    局核定調增課稅所得額明細表（79─82年度）、洽發公司歷
    年國稅局調增課稅所得彙總表、洽發公司國稅局核定調增課
    稅所得額明細表（79─83年度）、耀德公司歷年國稅局調增
    課稅所得彙總表等為證。然按上開系爭公司各該等年度之營
    利事業所得稅之核定，其中東鴻公司及洽發公司部分，被上
    訴人機關均係於該二公司就部分申報項目，自行調整後，所
    為核定，此為上訴人所自承，並於上訴人所提出之該二公司
    上開國稅局核定調增課稅所得額明細表中載明；而耀德公司
    系爭年度之核定，被上訴人稱係依該公司之申報核定，上訴
    人對此亦不爭執。足認被上訴人機關於審核時，並未對該等
    公司之成本或費用之列報予以剔除，是被上訴人自無就有關
    該等公司當年度有合法或事實上支出之損益項目，以超限或
    其他與稅法規定不符為原因，予以剔除，而影響該等公司當
    年度核定未分配盈餘之事實；且按上開公司系爭年度之核定
    未分配盈餘，既未經稽徵機關予以實質上查核，即予認定，
    而係依該等公司自行同意調整或自行申報數予以認定，自係
    稽徵機關依稅法之規定，同意該等系爭公司之申報，其核定
    數，雖非經實質查核所得之結果，依法仍屬有據。況查，洽
    發、東鴻公司既同意自行刪減，更正調減其申報之成本、費
    用，而不要求被上訴人機關為實質上查核，當有其考量之原
    因，其中東鴻公司82年度部分，係欠缺託運單、憑證不全、
    費用與營業無關又未能補正，有上訴人所出具之同意書可稽
    ，是上訴人本件主張應將自行更正調減之成本、費用，自稽
    徵機關核定之盈餘中扣除，尚難認為有理由；又洽發、東鴻
    及耀德3家公司當年度之自行調整之成本或費用，縱認依該
    等公司之帳載，確有支出，於其他帳載事項，未經實質查核
    ，亦不足以認依此所為核定該等公司系爭年度之未分配盈餘
    ，其結果較客觀，而合實際。從而，上訴人此部分相關之主
    張，尚難認已有確實之證據，可證被上訴人依財政部以70年
    12月30日台財稅第40833號函所釋，以經稽徵機關核定者為
    據，計算上開系爭公司當年度之未分配盈餘，所得之系爭公
    司淨值，顯有與客觀事實不符之情形。又本件被繼承人雖於
    83年10月8日將持有之東鴻公司股票以相同單價出售予黃勤
    堯及甲○○，惟因出售之股數不同，二次交易之成交價與出
    售股票價值差額為948,830元及3,762,860元，被上訴人機關
    僅認定後者差額在1,500,000元以上之部分應以贈與論，該
    二次交易之成交價與股票價值差額既不相同，被上訴人機關
    作不同之處理，並未違反行政程序法第6條規定。再者，上
    訴人主張遺產及贈與稅法第15條應併入遺產課稅者，並不包
    括第5條第2款之擬制贈與一節，按遺產及贈與稅法第15條之
    立法目的係在避免當事人於死亡前短期間內藉贈與規避遺產
    稅，乃規定被繼承人死亡前三年內對特定親屬之贈與應併入
    遺產課稅，從而自應包括被繼承人以各種方式之贈與，就該
    立法之意旨言，自不得排除同法第5條第2款「以贈與論」之
    情形，上訴人此一主張，僅係部分學者見解，於法無據，殊
    無可採。（二）罰鍰部分：查上訴人漏報被繼承人死亡前三
    年內贈與之財產7,775,000元，係被繼承人生前於83年9月贈
    與其子黃呈旭、黃勤堯及甲○○等三人現金7,775,000元，
    屬遺產及贈與稅法第4條之贈與，並非同法第5條應以贈與論
    之情形，依同法第15條規定應併入遺產中課稅之贈與，且上
    訴人未依限申報即應處罰，勿須先通知上訴人限期補報。又
    被上訴人於84年9月11日即開始調查上訴人漏報三芳化學工
    業股份有限公司股票3,000股及中華紙漿股份有限公司股票
    9,820股等遺產，上訴人於原申報及被上訴人開始調查前均
    未曾申報該等股票，被上訴人機關依遺產及贈與稅法第45條
    規定按漏稅額處1倍罰鍰，並無違誤。另查本件上訴人等人
    於84年7月20日申報本件遺產稅時，對三芳化學工業股份有
    限公司股票僅申報591股、中華紙漿股份有限公司股票僅申
    報180股之遺產，有該申報書影本在卷可憑，是被上訴人認
    本件遺產之申報，上訴人漏報三芳化學工業股份有限公司股
    票3,000股及中華紙漿股份有限公司股票9,820股等遺產，應
    屬事實。至上訴人於92年10月15日行政訴訟整理書狀中所為
    舉證84年5月27日捐贈之證物為證物5-2之彰化縣鹿港鎮公所
    84年5月27日鹿鎮財字第8793號函，該函之內容有關本件被
    繼承人黃炳烜捐贈台灣聚合化學品股份有限公司及福聚股份
    有限公司股票，以便建蓋圖書館一事，而與本件被上訴人所
    認漏未申報之三芳化學工業股份有限公司股票及中華紙漿股
    份有限公司股票，應無關係；而所指證5-3及5-4雖有關於三
    芳化學工業股份有限公司股票及中華紙漿股份有限公司股票
    捐贈之事，惟僅係受贈人彰化縣鹿港鎮公所同意受贈之函文
    ，雖分別有上開證物附卷可證。然上訴人並未能提出其捐贈
    已向被上訴人機關申報，且經被上訴人機關發給不計入遺產
    總額證明書，自已違反遺產及贈與稅法第23條第1項之申報
    義務，又本件其後之捐贈因經撤銷，因而致生漏稅之事實，
    本件之繼承人對此亦難認無過失，被上訴人機關依同法第45
    條之規定，予以課罰，於法尚難認有違誤。又查被上訴人於
    84年9月11日即開始調查上訴人漏報三芳化學工業股份有限
    公司股票3,000股及中華紙漿股份有限公司股票9,820股等遺
    產，上訴人於原申報及被上訴人開始調查前均未曾申報系爭
    股票，是縱將上訴人84年12月之捐贈聲明書視同補申報遺產
    股票，亦無稅捐稽徵法第48條之1免罰規定之適用。又本件
    並無於贈與稅申報期限前已申報或被繼承人死亡前已申報或
    核課贈與稅之情形，自無88年8月7日修正稅務違章案件減免
    處罰標準第13條第4款及第20條之適用，因將訴願決定及原
    處分予以維持，駁回上訴人之訴。
五、按稅務會計與財務會計之計算依據與基礎原即有異，租稅之
    課徵，自應以租稅法之有關規定為準據。且以帳載盈虧為財
    產價值計算標準，往往因人為因素虛列費用及低估收入等情
    形，在未經稽徵機關調帳查核作適當之調整前，其真實性尚
    有疑慮；而稽徵機關核定之公司盈餘數，係依所得稅法之相
    關規定認列收入費用，並為全國營利事業一體適用，自較公
    司自行申報數公平合理。原判決業已說明本件被上訴人依財
    政部70年12月30日台財稅第40833號函釋，以經稽徵機關核
    定者為據，計算系爭公司當年度之未分配盈餘，所得之系爭
    公司淨值，並無與客觀事實不符之情形，難認有何違誤。上
    訴意旨仍執詞主張本件核定東鴻公司之股票價額，應以經會
    計師簽證、監察人查核提請股東會決議之實際盈餘數額為計
    算基礎，較接近市值云云，尚無可採。又上訴人提起訴願時
    ，僅於遺產總額-死亡前三年內贈與財產中對東鴻公司核定
    之股票價值不服，並未對洽發及耀德二家公司股票之價值不
    服。則對於洽發及耀德二家公司股票之價值，既未經訴願決
    定，此部分起訴，應屬不合法，原審就此部分亦從實體上予
    以論斷，係屬贅論，惟不影響判決之結果，仍應予維持。另
    上訴意旨主張其於84年7月20日申報前，即以鹿鎮字第8793
    號申請書，向鹿港鎮公所表示捐贈遺產中之台聚公司股票15
    6,000股、福聚公司股票49,000股，並經鹿港鎮公所允受而
    生贈與之效力，則上訴人於84年7月20日申報遺產稅時，依
    遺產及贈與稅法第16條第1款，既不計入遺產總額，自非屬
    應申報之遺產，嗣後上訴人於87年9月17日撤銷上開捐贈，
    惟亦已另依嗣後之新事實，就撤銷捐贈後之遺產價額，更為
    申報，亦無應申報而漏未申報之情形，被上訴人就此裁處上
    訴人罰鍰，與遺產及贈與稅法第45條規定相違云云。惟查被
    上訴人認上訴人漏報被繼承人遺留之股票1,641,398元部分
    ，係包括中華航空公司股票210,000元、建台水泥436,900元
    、台南紡織260,000元、春源鋼鐵工業股份有限公司1,944元
    、國泰建設股份有限公司40,500元、東元電機股份有限公司
    2,610元、三芳化學工業股份有限公司106,500元、中華紙漿
    股份有限公司384,944元、國際票券198,000元。並未包括上
    訴人於84年5月23日向彰化縣鹿港鎮公所表示捐贈之台聚公
    司股票156,000股及福聚公司49,000股，有遺產稅核定通知
    書附原處分卷可稽，亦即上開台聚公司及福聚公司股票並未
    列入漏報而予處罰。上訴人此部分主張，亦無足採。原判決
    並無違背法令，上訴論旨，仍執前詞，指摘原判決違誤，求
    予廢棄，難認有理由，應予駁回。
據上論結，本件上訴為無理由，爰依行政訴訟法第255條第1項、
第98條第3項前段，判決如主文。
中    華    民    國    94    年    8    月    18     日
                  第四庭審判長法  官　趙　永　康
                              法  官　鄭　淑　貞
                              法  官　胡  國  棟
                              法  官　侯　東　昇
                              法  官　林  文  舟
以  上  正  本  證  明  與  原  本  無  異
中    華    民    國    94    年    8    月    18     日
　　　　　　　　　　　　　　　書記官　阮　桂　芬
